臺灣高等法院高雄分院刑事判決　　　　　　　　　九十一年度上訴字第一三一八號
　　上　訴　人
　　即 自 訴人　乙○○
　　被　　　告　甲○○
　　被　　　告　丙○○
　　共　　　同
　　選任辯護人 錢師風
右上訴人因自訴被告偽造文書等案件，不服台灣高雄地方法院八十八年度自字第一八
九號中華民國九十一年六月二十七日第一審判決，提起上訴，本院判決如左：
    主  文
原判決撤銷。
甲○○、丙○○均無罪。
    理  由
一、自訴意旨略以：被告甲○○、丙○○二人合夥開設昇記服飾精品店，明知其無支
    付能力，竟共同意圖為自己不法之所有，於民國（下同）八十六年十月廿七日起
    ，陸續向自訴人乙○○誑稱：「因客戶購貨都用刷卡，但貨款須先以現金支付，
    因手頭上無現金可支付貨款，請自訴人借予週轉，待信用卡中心查核後，即可償
    還。」等語，並出示偽造內容包含：「自八十六年八月十四日起至八十六年八月
    廿三日止，款項暫停撥款，待調查完畢後再撥交，計一九三筆共額新臺幣三、二
    四五、八六五元整。」等語之財團法人聯合信用卡處理中心簡便行文表，載明其
    信用卡可收款三百二十四萬餘元，近日內即可撥款下來，以資取信，致使自訴人
    信以為真，陷於錯誤，交付新臺幣（下同）四百七十四萬五千七百六十元予被告
    二人收受，被告取得款項後，隨即交付如附表所示之支票十二紙，以資取信。詎
    屆期提示，均不獲兌現，自訴人迭次催討，被告為搪塞乃再交付被告丙○○所有
    之高雄市第三信用合作社存摺予自訴人，並佯稱待信用卡處理中心將款項撥交後
    ，即可逕行持向銀行領取。惟自此被告即行方不明，經自訴人向聯合信用卡處理
    中心查詢後，赫然發現該簡便行文表內之前開記載及其上印文，係被告二人共同
    偽刻印章後所共同偽造，自訴人自此始知受騙。認被告二人共同觸犯刑法第三百
    三十九條第一項詐欺取財罪嫌及同法第二百十六條、第二百十條行使偽造私文書
    罪嫌。
二、自訴人認被告二人觸犯刑法第三百三十九條第一項詐欺取財罪嫌及同法第二百十
    六條、第二百十條行使偽造私文書罪。係以提出如附表所示支票十二紙、經變造
    之財團法人聯合信用卡處理中心八十六年八月廿四日聯卡商服字第八六一六七三
    號簡便行文表影本一紙、高雄市第三信用合作社戶名丙○○之存款簿影本一份及
    被告甲○○曾自白犯罪之致自訴人及案外人陳文能之私人函信影本一份等為其論
    據。訊據被告甲○○、丙○○二人，則均否認前開犯行，被告甲○○辯稱：並未
    與丙○○合夥經營昇記服飾精品店，亦不曾變造前開簡便行文表，持向自訴人借
    款，早自八十五年初起，即向自訴人調借現金，起初曾使用所經營之冠鋒通訊企
    業行為發票人、付款人為世華商業銀行前鎮分行之支票向自訴人借款，惟以前開
    支票所借之款項均已清償完畢，僅部分支票未取回；八十五年底，因債信不良而
    遭世華商業銀行前鎮分行拒發支票使用，故此後向自訴人借款，未再使用支票；
    自八十五年十一月十二日起，至八十六年六月二日止，陸續向自訴人借款，其間
    並陸續償還本、息，至八十六年十二月間與自訴人總結，累計積欠一百九十七萬
    六千七百六十元，乃交付同面額、以紀靜英為發票人、付款人為高雄市第十信用
    合作社四維分社，未載發票日之支票（後自訴人自行填載發票日為八十七年六月
    廿日）一紙予自訴人，又為支付利息，另交付一紙面額十九萬七千六百七十元、
    發票日為八十六年十二月十三日、發票人亦為紀靜英之支票予自訴人，並已兌現
    ，後無力支付自訴人利息，自訴人又表示需款甚急，因而又透過自訴人向陳文能
    調借一百十七萬元以清償自訴人，該筆借款之每期利息則為十一萬七千元，該筆
    借款將本金加上最後一期之利息共一百二十八萬七千元，則交付以彰化商業銀行
    大順分行為付款人、發票人為劉新華，面額一百二十八萬七千元之支票給陳文能
    ；至於自訴人所提出之發票人為劉新華、面額二萬元支票四張，則應係與自訴人
    參加會首為陳冠伯之互助會時，得標後交付會首之支票；另曾持丙○○為發票人
    之支票向自訴人借款三十萬元，其中借得之十萬元拿給丙○○，我拿二十萬元，
    但此筆借款業已清償完畢，自訴人並未將支票返還。丙○○的存摺，則係自訴人
    因急需用錢，而要求清償部分款項，我當時人在台南，乃向在自訴人附近之丙○
    ○借用帳戶，請我姊姊幫忙將錢入丙○○之該帳戶內，並叫丙○○將存摺拿給
    自訴人查看錢是否已入；而自訴人提出致自訴人及陳文能之信函，確為我所親
    寫，但其內提到「當初告訴您款項被擋的事」，並非指信用卡帳款，而是指我的
    客戶欠款未還之意等語。被告丙○○辯稱：甲○○曾向我說若手頭緊可向自訴人
    借款，因而簽發支票向自訴人借款，但錢未借到，自訴人卻不將支票返還。另曾
    簽發一紙面額三十萬元之支票向自訴人借款，取得十萬元，但早已清償完畢。昇
    記服飾精品店係我一人所開設，未與甲○○合夥，我曾收受聯合信用卡中心的簡
    便行文表告知將終止特約商店契約，要將簽帳端末機交還，但該簡便行文表內並
    未記載消費帳款遭暫停發放一節，也不曾將簡便行文表交付甲○○及自訴人，且
    遭聯合信用卡中心終止特約商店契約是件丟臉的事，也不可能告知他人。我的存
    摺則係甲○○稱她姊姊要錢進入該帳戶，要我將帳戶借她，乃將存摺及印鑑交
    付甲○○等語。
三、按犯罪事實應依證據認定之，無證據不得推定其犯罪事實，刑事訴訟法第一百五
    十四條定有明文。而在訴訟上用以證明事實之證據，須於通常一般之人均不致於
    有所懷疑，而得確信其為真實之程度者，始得據以為有罪之認定；倘其證明尚未
    達到此一程度，而有合理之懷疑存在，致使無從為有罪之確信時，即應為無罪之
    判決（最高法院七十六年度台上字第四九八六號判例意旨參照）。苟積極證據不
    足證明犯罪事實時，被告之抗辯或反證縱屬虛偽，仍不能以此資為積極證據應予
    採信之理由（最高法院卅年上字四八二號判例意旨參照）。再按告訴人之告訴，
    係以使被告受刑事訴追為目的，是其陳述是否與事實相符，仍應調查其他證據以
    資審認（最高法院五十二年度台上字第一三○○號判例意旨參照）。刑法第三百
    三十九條第一項詐欺罪之成立，以意圖為自己或第三人不法所有，以詐術使人將
    本人或第三人之物交付為要件。所謂以詐術使人交付，必須被詐欺人因其詐術而
    陷於錯誤，若其所用方法，不能認為詐術，亦不致使人陷於錯誤，即不構成該罪
    ，最高法院四十六年台上字第二六０號判例可資參照。至於債務人於債之關係成
    立後，如有未依債之本旨履行民事債務之情形，在一般社會經驗上可能之原因甚
    多，縱令是出於惡意不為履行，茍無足以證明其在債之關係發生時，自始即具有
    不法所有意圖之積極證據，亦僅能令負民事之遲延給付責任，依刑事訴訟法第一
    百五十四條之規定，尚不得據此債信違反之客觀事態，而推定債務人原有詐欺取
    財之犯意。
四、經查：
  (一)聯合信用卡處理中心曾於八十六年八月四日以聯卡商服字第八六一六七三號簡便
    行文表通知被告丙○○，其「主旨」欄記載內容為：「一、函請退還ＰＯＳ簽帳
    端末機乙台（機器編號：00－000000）及刷卡機乙台。二、台端負責經營之『昇
    記服飾精品店』（特約代號：00－000－0000－0），曾於．５．向本中心申
    請啟用ＰＯＳ簽帳端末機，茲因業務關係，請自即日起終止雙方聯合信用卡特約
    商店約定書（含Visa、Mastercard、ＪＣＢ國際卡）暨一切往來事項，並退還租
    借之機具。」等語，此有該簡便行文表一紙附卷可稽，並為被告丙○○所自承。
    但自訴人所提出附卷之聯合信用卡處理中心八十六年八月廿四日聯卡商服字第八
    六一六七三號簡便行文表內「主旨」則除一、二點相同外，另增加記載第三點為
    ：「自八六．八．一四起至八六．八．二三止款項暫停撥款，待調查完畢後再撥
    交，計一九三筆共額新台幣三、二四五、八六五元整。」等語，且該自訴人所提
    出之簡便行文本表影本確係經變造，業經聯合信用卡處理中心於八十八年一月廿
    九日以聯卡商服字第八八○○七七號（見台灣高雄地方法院檢察署八十八年度偵
    字第一二七五號偵查卷第二七、二八頁），及於九十年一月卅一日以聯卡商服字
    第八九二五七四號簡便行文表（見原審卷第八一頁）各一紙證明附卷可稽。惟被
    告二人均否認有變造前開簡便行文表及曾將變造之簡便行文表交付自訴人行使之
    行為。自難僅憑自訴人之指訴遽認為被告二人行使變造私文書犯行。
  (二)自訴人雖於自訴狀指訴稱：被告二人交付前開簡便行文表借款云云；惟查，自訴
    人曾自承：自八十五年底起幫被告甲○○調錢等語（見原審卷(一)第十七頁）。又
    自承：簡便行文表係由甲○○交付。如附表所示發票人為丙○○之支票五紙，係
    於八十六年十一、十二月間，甲○○說要調現，而交付給我，並非與前開聯合信
    用卡中心簡便行文表影本一起交付，且該五紙支票，我並未幫忙調到錢，而甲○
    ○稱將支票放在我這邊沒關係。後甲○○又向我說，怕前開帳款撥下後，丙○○
    不將款項拿出來清償自訴人，甲○○乃向我說可將前開丙○○交付之五紙支票持
    往提示。如附表所示，發票人為劉新華、面額一百二十八萬七千元支票，則係八
    十六年七、八月間，自訴人介紹甲○○認識陳文能，由甲○○向陳文能借款，由
    我保證，後我將陳文能之借款交付甲○○後，甲○○乃交付該張支票換回原來押
    在我這邊的本票。後甲○○與陳文能協調分期清償，但甲○○僅還二期，其他均
    係我清償給陳文能。另甲○○曾陸續向我借款，最後欠我三百多萬元，且自八十
    六年十二月以後即未再清償等語（見原審卷(一)第二六一至二六三頁）。又自承稱
    ：如附表所示之十二張支票均係甲○○交付給我，發票人為劉新華、面額一百二
    十八萬七千元支票，係甲○○託我向陳文能借款，然後結算積欠的總金額，由我
    清償後，陳文能將劉新華支票交付給我。其他如附表所示，發票人為冠峰通訊企
    業行甲○○之支票，係於八十六年七月間，甲○○向我借二十萬元時所交付，後
    我交付他人，經他人提示後退票，我幫忙墊付；發票人為紀靜英之支票，則係甲
    ○○向我借款結算之金額；其他發票人為劉新華之面額二萬元之支票則係甲○○
    交付他人之會款，而未兌現，因甲○○係我介紹入會，故由我幫忙墊還等語（見
    原審卷(二)第五二、一九七至二００頁），此並有被告甲○○提出於八十七年五月
    廿六日與陳文能簽訂之切結書一紙、及自訴人所提出會首為陳冠伯之互助會單一
    紙附卷可證（見原審(一)卷第一三九、二三八頁）。綜上可知，如附表所示之十二
    紙支票均係被告甲○○一人交付自訴人，而並非如自訴人於自訴狀內所指訴，係
    於八十六年十月廿七日借款後，取得借款時所一次交付。故自訴人於自訴狀所指
    訴稱：被告借款後，隨即交付如附表所示十二張支票取信自訴人云云，實不足採
    信。且依自訴人前開所自承，如附表所示之十二紙支票，僅其中發票人為冠鋒通
    訊企業行甲○○之支票係被告甲○○於借款時所交付，並取得借款；發票人丙○
    ○之五紙支票，則雖係借款時交付，但並未取得借款。如附表所示十二張支票，
    被告甲○○於本院調查時稱：編號一至五是丙○○的票交給我要向自訴人調錢，
    後來沒有調到；編號六支票是我向劉新華借的票，由我向訴外人陳文能借錢，自
    訴人說他以保證人之地位還錢，後支票在自訴人持有中。但我有與陳文能和解，
    有寫切結書；編號七至十是我跟陳文能的互助會（會是內標制，每月死會款二萬
    元），我得標後開劉新華名義的支票交給陳文能作為支付死會款的憑據；編號十
    一是我自八十五年開始向自訴人借款到八十六年六月份未清償累計的總額，以紀
    靜英名義開的票交付換回其他之支票；編號十二是自訴人應該就編號十一部分要
    還給我們的票當中截留下來的等情。被告甲○○於交付冠峰通訊企業行支票（交
    付時間，不論係甲○○自承之八十五年初，或自訴人指訴之八十六年七月間）或
    丙○○支票時，則並無確切證據足以證明被告二人有何自訴人所指訴之無支付能
    力情事，故此部分自訴人指訴被告二人以如附表所示之十二紙支票詐欺取財云云
    ，不足採信。
  (三)又昇記服飾精品店負責人為被告丙○○，與聯合信用卡處理中心簽訂契約設有端
    末機為聯合信用卡特約商店刷卡之服務，為被告丙○○所自承，且有前開聯合信
    用卡處理中心之簡便行文表附卷可稽；此外，並查無證據足證被告丙○○與被告
    甲○○合夥經營該精品店之事實。而自訴人曾指訴稱：該變造之簡便行文表係於
    八十六年八月間，甲○○在以我名義承租之莫尼卡服飾店提出正本給我查看，由
    甲○○的會計翁惠君影印一份交付給我云云（見原審(一)卷第一九八頁）。惟證人
    翁惠君則到庭結證稱：我自八十五年七、八月間起，先在甲○○經營之冠峰通訊
    企業行當會計；冠峰通訊企業行結束後，甲○○在自訴人所開設之莫尼卡服飾店
    當店長，我則當會計；據我所知甲○○並未再與他人經營服飾店；我也不曾聽聞
    信用卡帳款被擋的事，該變造之簡便行文表我不曾見過，我亦不曾影印交付自訴
    人等語（見原審(一)卷第一０三至一０四頁）。故自訴人所指訴：被告二人合夥經
    營昇記服飾精品店及由翁惠君影印簡便行文表後交付云云之情，尚不能證明，而
    不能遽信。
  (四)自訴人於自訴狀又另指訴稱：被告交付丙○○存摺，佯稱待聯合信用卡處理中心
    撥款後，自訴人可逕至銀行領取云云，又曾指訴稱：甲○○拿該變造之簡便行文
    表及丙○○存摺給我，稱款項撥下來後，可以去提領云云（見原審(一)卷第二二五
    頁、原審(二)卷第一三二頁）。後自訴人又改稱：甲○○交付丙○○存摺之目的，
    是要讓我儘速得知款項是否已撥下，故甲○○未一併將丙○○印鑑交付云云（原
    審(二)卷第一三二頁），故自訴人對於被告甲○○交付丙○○存摺之目的，前後指
    訴不一，則其指訴被告二人係交付前開變造之簡變行文表後，再交付丙○○存摺
    ，以使自訴人相信被告二人有消費帳款收入遭聯合信用卡中心暫停撥付等情，亦
    不能遽予採信。
  (五)自訴人雖又指訴稱：甲○○親寫之信函內曾提及「當初告訴您款項被擋的事」等
    語，據此指摘該簡便行文表應係被告甲○○所偽造。另該偽造之簡便行文表上，
    又有丙○○之詳細年籍資料及昇記服飾精品店之商店代號等，若非丙○○將原真
    正之簡便行文表交付，甲○○亦無從偽造云云，而認被告二人係共犯行使偽造私
    文書罪嫌。查被告甲○○前開內容之親筆信函，雖不無可疑為被告甲○○於寫該
    信函前，曾告知自訴人前開變造簡便行文表內「主旨」第三點所記載之事，然被
    告甲○○又辯稱：於八十七年二、三月間，因為自八十六年九月間起，我已無法
    支付自訴人利息，故書寫前開信函，希望自訴人能理解我當時的處境，其中提到
    款項被擋，指的是我被客戶所欠的貸款沒辦法收進來之意等語之情，亦非全無可
    能。參諸自訴人曾因其持有前述十二張支票，而觸犯偽造有價證券罪，有該判決
    可按，且自訴人又係服務於銀行之專業人員，即非不可聯想此變造簡便行文表內
    容，與其非無關連性。既查無其他直接證據足證被告甲○○曾持該變造之簡便行
    文表向自訴人行使之事實，而自訴人前開指訴被告甲○○係持該簡便行文表借款
    、交付如附表所示十二紙支票擔保借款、及一併交付丙○○存摺供自訴人取款事
    實又不能採信，另又無證據足證被告甲○○與被告丙○○係合夥經營昇記服飾精
    品店，及曾使自訴人誤信其為昇記服飾精品店之合夥人之事實，而可證明被告甲
    ○○有持該簡便行文表向自訴人行使之動機，而被告丙○○亦未積欠自訴人款項
    ，其亦無持前開變造之簡便行文表向自訴人行使之動機。故既無證據足證前開變
    造之簡便行文表係被告二人所變造、持向自訴人行使之直接證據，被告二人又查
    無有行使變造簡便行文表之動機，而自訴人之指訴，又有如前開所述之不可採信
    之處，參諸前引最高法院判例意旨之說明，自不能僅以自訴人之指訴，及被告甲
    ○○前開信函內可疑為對犯罪之自白，即遽論被告二人犯行。另自訴人前開以被
    告甲○○係變造簡便行文表之人為前題，而以被告丙○○若未與被告甲○○共犯
    ，則被告甲○○不可能一人獨自變造包含被告丙○○之詳細年籍資料之簡便行文
    表，而推測被告二人係共犯云云，因被告甲○○變造簡便行文表之事實不能證明
    ，被告丙○○之犯行，即為自訴人之臆測之詞，亦不足採。
  (六)自訴人於本院辯論時指訴並提出被告甲○○之勞保資料，謂其非無偽造文書之能
    力，辯護人謂自訴人為銀行行員主掌信用卡之業務，更有此能力為類此之偽造文
    書行為。此部分不能執為不利被告之證據。
  (七)綜上所述，尚查無證據足資證明被告二人有何自訴人所指訴之犯行，參諸前引法
    條及最高法院判例意旨之說明，自不能遽以行使偽造私文書詐欺取財罪相繩。
五、原審為被告等均無罪之諭知，固無不合，惟原判決理由迭次說明如附表所示十二
    張支票，卻無附表，疏未臚列該十二張支票，即有可議。自訴人上訴意旨雖未指
    摘及此，仍執陳詞，指摘原判決不當，求為有罪之判決，固無可取，但原判決既
    有如上所述可議之處，即屬無可維持，應由本院撤銷改判，不能證明被告等犯罪
    ，自應諭知被告等均無罪。
據上論斷，應依刑事訴訟法第三百六十九條第一項前段、第三百六十四條、第三百零
一條第一項，判決如主文。
中    華    民    國     九十一     年       十       月      二十三    日
                              臺灣高等法院高雄分院刑事第四庭
                                  審判長法官  蕭權閔
                                        法官  陳吉雄
                                        法官  陳啟造
右正本證明與原本無異。
自訴人如不服本判決應於收受本判決後十日內向本院提出上訴書狀，其未述上訴理
由者，並得於提起上訴後十日內向本院補提理由書狀（均須按他造當事人之人數附繕
本)「切勿逕送上級法院」。
                                      書記官  白  蘭
中    華    民    國     九十一     年       十       月     二十五     日
附表：
                                                                        Ｋ
